最高法院刑事判決　　　　　　九十四年度台上字第五五三二號
　　上　訴　人　甲○○
　　　　　　　　　　　　號
　　　　　　　　乙○○　即賴.
　　共　　　同
　　選任辯護人　常照倫律師
上列上訴人等因偽造文書等罪案件，不服台灣高等法院台中分院
中華民國九十四年六月二十九日第二審更審判決（九十四年度上
更(一)字第五二號，起訴案號：台灣台中地方法院檢察署八十九年
度偵續字第四九號、八十九年度偵字第七八五四號），提起上訴
，本院判決如下：
    主  文
上訴駁回。
    理  由
按刑事訴訟法第三百七十七條規定，上訴於第三審法院，非以判
決違背法令為理由，不得為之。是提起第三審上訴，應以原判決
違背法令為理由，係屬法定要件。如果上訴理由狀並未依據卷內
訴訟資料，具體指摘原判決不適用何種法則或如何適用不當，或
所指摘原判決違法情事，顯與法律規定得為第三審上訴理由之違
法情形，不相適合時，均應認其上訴為違背法律上之程式，予以
駁回。本件上訴人甲○○、乙○○（即賴東安，於民國九十三年
四月九日更名）上訴意旨略稱：(一)、乙○○於原審準備程序中經
訊以：「本件水電工程合約上群順電機股份有限公司（下稱群順
公司）的章是被告甲○○提供給你？」時，答稱：「對……，我
提供給他時就告訴他這是草約並不是正本，當時他錢已經借給我
了並不是我拿合約去跟他借錢，請法官調查我跟他借錢的時間及
我提供草約的時候，我們提供草約和借錢的時間並不是同時」等
語，足見乙○○已聲請原審調查上開事項，原審並未認為不必要
而以裁定駁回，復未予以調查，其所踐行之訴訟程序，自屬違背
法令。又乙○○已供稱詹玲珠僅係就第一次發包而為證述，原審
就此對上訴人等利益有重大關係之事項，未依職權加以調查，即
逕採詹玲珠於更審前在偵、審中之供述為證據，同有調查未盡之
違法。(二)、健銓順水電工程有限公司（下稱健銓順公司）於八十
七年九月三十日完成更名及增資之目的，係為整合公司規模以便
承接八十七年八月間家樂福彰化店水電工程，此業據甲○○於第
一審時供明在卷，倘如原審所認甲○○此部分係違反公司法第九
條之罪，應與偽造家樂福合約部分有方法結果之牽連關係，應從
一重處斷，而不得分論併罰，原審未予究明，亦未說明理由，顯
有判決不適用法規及不備理由之違法。(三)、乙○○於原審更審中
經以證人身分接受詰問時，證述向東岱股份有限公司（下稱東岱
公司）貸款所用之文書，均係其自己製作，甲○○並不知情，倘
若屬實，則甲○○有無共犯偽造文書罪嫌，即顯有疑義。原審就
此一交互詰問之事證不予採信，顯係以主觀率斷之見推翻經詰問
有證據力之供證內容，實違證據法則，有判決不備理由之違法。
又乙○○參與家樂福彰化店水電工程投標，客觀情況確與家福股
份有限公司（下稱家福公司）之負責人有一定之默契認知，乙○
○係主觀上自認該工程其一定能承包而製作相關文書，則其是否
確有偽造文書，即顯有疑義，應更無所謂損害家福公司商譽之可
能，原審未究明相關之構成要件內容，及認定之理由，有調查未
盡及判決不備理由之違法云云。
惟查：原判決綜核(一)楊豐榮、謝瑞榮、馬裕民、呂宏仁、楊淑珍
於偵查中及謝瑞榮、詹啟吉、徐鈺林於第一審之證言，徐鈺林於
原審更審前之證詞，及卷附健銓順公司全部登記案卷、台灣土地
銀行南台中分行檢送之群順公司開戶申請資料與印鑑卡影本及交
易明細與傳票影本等證據；(二)告訴代理人張正雄於偵審中之指述
，上訴人等就製作「家福公司與群順公司之水電工程合約書」並
交付東岱公司等過程之供述，詹玲珠於偵查中及第一審之證詞，
卷附「合作約定書」影本、週轉金申請書影本、合作金庫匯款回
條聯影本等證據；並參酌全案其餘卷證資料，本於事實審法院職
權之推理作用，認定：(一)甲○○有共同在股東會議紀錄及公司變
更登記申請書等公司業務文書上就其與股東等為不實增資之記載
，並就公司應收之增資股款，股東未實際繳納，而以申請文件表
明已收足之犯行；(二)上訴人等有共同行使偽造之「家福公司與群
順公司之水電工程合約書」等之犯行。已詳細說明其理由，對於
：(一)甲○○辯稱：當時係謝瑞榮擔任負責人，持向台灣省建設廳
辦理變更登記之文件均係蓋謝瑞榮之印章，伊並不知情云云；(二)
上訴人等辯稱：群順公司確有與銘鋒工程股份有限公司（下稱銘
鋒公司）進行標取家樂福彰化店水電工程之規劃與作業，僅係後
來因家福公司之工程進度延誤，決標時間亦順延，致東岱公司產
生誤解云云；暨乙○○另辯稱：提供予東岱公司之合約係草約僅
供東岱公司參考，並非表示已標得該項工程，本件係因家福公司
之工程延誤，方延後進行水電工程之決標，加以伊之經濟狀況突
然變差，方無法返還東岱公司先前提供之款項，伊並無偽造文書
云云；均如何之不足採信，亦於理由內詳加說明及指駁，其採證
認事，從形式上觀察，並無違背法令之情形，上訴意旨對原審之
論斷，究有何違背經驗法則或論理法則等違法情形，亦未依據卷
內資料為具體之指摘。且查：(一)、原判決係認定家福公司招募廠
商議價以發包家樂福彰化店之水電工程時，僅賴東興受邀以銘鋒
公司之名義參與議價，群順公司或健銓順公司均未參與該水電工
程之議價競標等情，則甲○○於八十七年九月三十日辦理健銓順
公司增資等登記時，與所稱承攬家樂福彰化店之水電工程自屬無
涉。況甲○○於八十七年八月二十日以群順公司名義與東岱公司
簽署雙方策略聯盟之「合作約定書」中（見偵字第一四九六七號
卷第五四頁證物袋內附件），僅約定由群順公司具名參加投標寶
甲企業公司彰化店水電裝設工程，亦無健銓順公司應辦理增資之
約定，則原審據以認定甲○○違反公司法部分與偽造八十七年十
月二十八日群順公司承包家樂福彰化店水電工程之合約書等部分
，係屬數罪，應分論併罰，與卷證資料即無不合。甲○○此部分
上訴意旨，係以自己主觀之說詞，為單純之事實上爭辯，依首開
說明，自難認係適法之第三審上訴理由。(二)、認定事實，適用法
律，為法院之職權；又證據之取捨及證據之證明力如何，係由事
實審法院依其調查證據所得心證自由判斷。原判決已說明其就案
內所有證據，本於調查所得心證，分別定其取捨，而憑以認定上
訴人等於未參與家樂福彰化店水電工程議價之前，即由乙○○以
取自銘鋒公司與家福公司簽署之承包家樂福花蓮店水電工程合約
書，於影印後，再由甲○○蓋用群順公司印章等，而共同偽造群
順公司於八十七年十月二十八日與家福公司簽署承包家樂福彰化
店水電工程之合約書，足以生損害家福公司係依一定程序辦理水
電工程議價之商譽及東岱公司權益等之依據及理由，此係事實審
法院採證認事職權之適法行使，難謂有違反證據法則，或判決不
備理由或應於審判期日調查之證據而未予調查之情形。而原審已
認定上訴人等係在東岱公司分別支付投標保證金九百萬元、週轉
金四百萬元（共一千三百萬元）之後，始共同偽造上開水電工程
合約書，再由甲○○持交東岱公司（見原判決第三頁前二四列）
，其事實認定與理由論述既與乙○○在第一審之供述並無不符，
即無判決不適用法則或不載理由之可言。又除甲○○在原審更審
中之選任辯護人聲請以乙○○為證人予以詰問外，卷內並無上訴
人等在原審更審中請求調查任何證據及應為如何調查之資料，竟
於原審判決後，上訴於第三審之法律審時，方指摘原審未依職權
再行傳喚證人詹玲珠予以調查為違背法令，顯非依據卷內資料而
為指摘；況原審審判期日，審判長於行言詞辯論前，詢以「尚有
證據請求調查？」時，上訴人及其辯護人亦均答稱：「無」，經
記明筆錄在卷（見更(二)卷第九六頁），則原審以本件事證已臻明
瞭，而未再傳喚詹玲珠為無益之調查，自亦無應於審判期日調查
之證據未予調查之違法可言。其餘上訴意旨所執各詞，原判決已
在理由中論斷綦詳，並無上訴意旨所云之違法情形。上訴意旨，
徒就原判決已說明之事項，及原審採證認事之職權行使，任意指
摘為違法，且為事實之爭執，顯與法律規定得為第三審上訴理由
之違法情形，不相適合。其上訴違背法律上之程式，應予駁回。
原判決認(一)甲○○牽連犯行使業務登載不實文書罪、使公務員登
載不實罪，及(二)上訴人等牽連犯行使業務登載不實文書罪、詐欺
取財等罪部分，核屬刑事訴訟法第三百七十六條第一款、第四款
所列不得上訴於第三審法院之罪名，甲○○牽連之違反公司法及
上訴人等牽連之行使偽造私文書等重罪部分，甲○○及上訴人等
之上訴既均不合法，無從為實體上審理，行使業務登載不實文書
罪、使公務員登載不實罪及詐欺取財罪等輕罪部分，自亦無從適
用審判不可分原則，併同為實體上審判，亦應從程序上予以駁回
。
據上論結，應依刑事訴訟法第三百九十五條前段，判決如主文。
中　　華　　民　　國　九十四　年　　十　　月　　六　　日
                      最高法院刑事第十二庭
                          審判長法官  謝　俊　雄
                                法官  陳　世　雄
                                法官  蘇　振　堂
                                法官  吳　信　銘
                                法官  徐　文　亮
      本件正本證明與原本無異
                                      書  記  官
中　　華　　民　　國　九十四　年　　十　　月 　十一 　日
                                                      Ｅ
